【裁判字號】    94,訴,668
【裁判日期】    950203
【裁判案由】    塗銷土地抵押權登記
【裁判全文】
臺灣板橋地方法院民事判決               94年度訴字第668號
原      告  乙○○
訴訟代理人  陳明欽律師
被      告  丙○○
上列當事人間塗銷土地抵押權登記事件，本院於中華民國95年1
月17日言詞辯論終結，判決如下：
    主  文
確認被告執有，以原告為發票人，票號WG0000000號、發
票日民國九十三年七月十九日、面額新臺幣貳佰萬元之本票，逾
新臺幣壹佰零伍萬元之部分，對原告之本票債權不存在。
本院九十四年度民執菊字第一○五○一號拍賣抵押物強制執行事
件，其強制執行程序於逾新臺幣壹佰零伍萬元之部分應予撤銷。
原告其餘之訴駁回。
訴訟費用由被告負擔十分之七，餘由原告負擔。
    事實及理由
甲、程序方面：
    按訴狀送達後，原告不得將原訴變更或追加他訴，但請求之
    基礎事實同一者，不在此限，民事訴訟法第255 條第1 項第
    2 款定有明文。次按所謂請求之基礎事實同一，係指變更或
    追加之訴與原訴之主要爭點有共同性，各請求利益之主張在
    社會生活上可認為同一或關聯，而就原請求之訴訟及證據資
    料，於審理繼續進行在相當程度範圍內具有同一性或一體性
    ，得期待於後請求之審理予以利用，俾先後兩請求在同一程
    序得加以解決，避免重複審理，進而為統一解決紛爭者（最
    高法院93年度臺抗字第438 號、91年度臺抗字第552 號裁定
    可資參照）。原告於民國94年4 月22日起訴時原聲明：被告
    於93年7 月13日、93年7 月20日就原告所有坐落於臺北縣三
    峽鎮○○段503 地號土地（下稱503 地號土地）應有部分二
    分之一設定本金最高限額新臺幣（下同）40萬元、200 萬元
    抵押權（下稱第一抵押權、第二抵押權），暨93年9 月29日
    就原告所有坐落於臺北縣三峽鎮○○段504 之2 地號土地（
    下稱504 之2 地號土地，與503 地號土地合稱系爭二筆土地
    ）應有部分二分之一設定本金最高限額60萬元抵押權（下稱
    第三抵押權，與第一抵押權、第二抵押權合稱系爭三筆抵押
    權）設定登記應予塗銷（見本院卷第4 頁），嗣於94年5 月
    30日以書狀追加請求：(一)本院94年度民執菊字第10501 號強
    制執行程序（下稱第10501 號強制執行程序）應予撤銷；(二)
    確認被告執有，以原告為發票人，票號WG0000000 號，發票
    日93年7 月19日，面額200 萬元之本票（下稱系爭本票），
    對原告票據債權不存在等語（見本院卷第96頁）。觀諸原告
    請求之基礎事實均係其未向被告借款，未曾設定系爭抵押權
    予被告，復未簽發本票等情，揆諸前開法條規定及判決意旨
    ，其追加之訴與原訴之主要爭點有共同性，且先後二請求之
    訴訟及證據資料在相當程度範圍內具有同一性及一體性，得
    於後請求之審理予以利用，故原告追加債務人異議之訴及確
    認本票債權不存在之訴，於法要無不合，應予准許。
乙、實體方面：
一、原告主張：原告之夫張有禮於79年間死亡，其生前所有系爭
    二筆土地，及其上未辦理保存登記地上建物由原告與張月霞
    共同繼承，應有部分各二分之一。嗣訴外人甲○○於93年3
    月間向原告稱：張月霞以系爭二筆土地之應有部分向其借款
    200 萬元未清償，本息達350 萬元，原告恐張月霞為高利所
    苦，遂同意替張月霞清償債務（下稱張月霞債務）。甲○○
    要求原告提供系爭二筆土地之應有部分設定抵押向三峽鎮農
    會辦理貸款，甲○○表示手續可由其代辦，被告復於93年4
    月間陪同甲○○至原告住處，聲稱其為代書，可快速辦理貸
    款事宜，致原告於空白之土地登記申請書等文件上簽名、用
    印，連同系爭二筆土地之所有權狀、印鑑證明及印鑑章均交
    付於被告及甲○○，惟被告及甲○○未向三峽鎮農會辦理貸
    款，原告於93年10月初索回前開文件及印鑑章。詎被告竟未
    得原告同意而於93年7 月13日、93年7 月20日以503 地號土
    地分別設定本金最高限額40萬元、200 萬元抵押權（即第一
    抵押權、第二抵押權）；復於93年9 月29日以504 之2 地號
    土地設定本金最高限額60萬元抵押權（即第三抵押權）予被
    告。被告竟以原告積欠其借款，並以其執有以原告為發票人
    ，票號WG0000000 號，發票日93年7 月19日，到期日為93年
    8 月19日、面額200 萬元本票（即系爭本票，見本院卷第90
    頁、第99 頁）， 以第10501 號強制執行程序聲請拍賣原告
    所有之系爭二筆土地應有部分各二分之一，實則兩造間無借
    貸關係，原告未曾同意設定抵押權予被告，亦未向被告借款
    或簽發系爭本票。原告自得依強制執行法第14條第2 項請求
    撤銷第10501 號強制執行程序，另依侵權行為及不當得利之
    法律關係，請求塗銷系爭抵押權設定登記。爰聲明求為判決
    ：(一)系爭抵押權設定登記應予塗銷；(二)本院第10501 號強制
    執行程序應予撤銷；(三)確認被告執有之系爭本票，對原告票
    據債權不存在等語。
二、被告則以：甲○○於93年7 月初至伊住所，出示原告委任甲○○向三峽鎮農會貸款之委任書1 紙（下稱系爭委任書，見
    本院卷第75頁），表示因原告所有系爭二筆土地係應有部分
    ，擬向伊借款400 萬元，待原告所有系爭二筆土地產權齊全
    後，再向三峽鎮農會貸款返還。伊為慎重起見，特協同甲○○至原告住處求證原告確有借款之意，始由原告提供系爭二
    筆土地予伊先後設定本金最高限額共計300 萬元之系爭抵押
    權。原告自93年7 月13日起至93年11月1 日止陸續向被告借
    得355 萬元，且分別於93年9 月29日出具同意書（下稱系爭
    同意書，見本院卷第85頁）、93年11月1 日出具借據（下稱
    系爭借據，見本院卷第86頁）兩度確認借貸金額為306 萬元
    及355 萬元，是原告確實向伊借用355 萬元（下稱系爭借款
    ），清償期均已屆至，原告仍未清償債務，伊自得聲請強制
    執行等語，資為抗辯。併為答辯聲明：原告之訴駁回。
三、本件經兩造於本院94年9 月13日言詞辯論期日當庭協議簡化
    爭點，其協議不爭執及爭執之事項如下（見本院卷第133 頁
    至第134 頁）：
  (一)兩造不爭執之事項：
    1.原告為系爭二筆土地之共有人，應有部分為各二分之一。
    2.原告同意代張月霞清償對甲○○之債務350萬元。
    3.被證1 之93年7 月2 日系爭委任書上原告之印文為真正（
      見本院卷第75頁）。
    4.被證3 之93年9 月29日系爭同意書上原告之印文為真正（
      見本院卷第85頁）。
    5.被證3 之93年11月1 日系爭借據上甲○○之簽名為真正（
      見本院卷第86頁）。
    6.臺北縣樹林地政事務所土地登記申請資料（含土地登記申
      請書、抵押權設定契約書、印鑑證明、原告之簽名）形式
      上均為真正（見本院卷第48頁以下）。
    7.本件訴訟標的法律關係為：(1)請求塗銷抵押權設定登記：
      侵權行為及債務不履行，兩者為競合主張，只要其一有理
      由即毋庸審酌其他，請求擇一判斷；(2)請求撤銷強制執行
      程序：強制執行法第14條第2 項。
  (二)兩造爭執之事項：
    1.被告是否對原告有本票債權355 萬元存在？原告得否請求
      塗銷300 萬元抵押權設定登記？得否請求撤銷本院94年度
      民執菊字第10501 號強制執行程序？被告是否交付355 萬
      元借款與原告？甲○○是否有權代理原告收受系爭借款？
    2.系爭本票上原告之簽名、印文及指紋是否為真正？（見本
      院卷第90頁、第99頁）
    3.被證1 之93年7 月2 日同意書上原告之簽名是否為真正？
      （見本院卷第75頁）
    4.被證3 之93年9 月29日同意書上原告之簽名是否為真正？
      （見本院卷第85頁）
四、原告主張其為系爭二筆土地之共有人，應有部分各二分之一
    ，因原告之女張月霞積欠甲○○債務，原告乃同意代張月霞
    清償對甲○○之債務350 萬元，93年7 月2 日委任書、93年
    9 月29日同意書上原告之印文均為真正等情，業據原告提出
    土地所有權狀影本2 件（見本院卷第7 頁至第8 頁）、土地
    登記謄本影本2 件（見本院卷第125 頁至第130 頁）為證，
    另有被告提出系爭委任書影本1 紙、系爭同意書影本1 紙附
    卷可稽（見本院卷第75頁、第85頁），並經兩造協議所不爭
    執，尚堪採信為真實。原告嗣後固否認系爭同意書上原告印
    文之真正，亦否認原告有印鑑章（見本院卷第174 頁），惟
    按當事人就其主張之爭點，經依民事訴訟法第270 條之1 第
    1 項第3 款為協議者，應受其拘束，除經兩造同意變更，或
    因不可歸責於當事人之事由或依其他情形協議顯失公平者，
    不在此限，民事訴訟法第270 條之1 第3 項規定定有明文。
    原告既與被告協議系爭同意書上原告之印文為真正，本件復
    未經兩造同意變更，亦無證據足認有因不可歸責於原告之事
    由或其他情形其協議顯失公平，原告仍應受其拘束，系爭同
    意書上原告之印文係屬真正，應堪認定。
五、系爭本票上原告之指紋為真正，原告確有設定系爭抵押權予
    被告之事實：
  (一)按印鑑章乃私人自管自用，尤其印鑑證明須本人親赴戶政機
    關或親自出具委託書委任他人，方能辦理領取，而土地所有
    權狀原本係產權之重要證明文件，亦由所有權人親自收執保
    管，故第三人持有印鑑章等移轉登記所需文件係所有權人交
    付，乃社會事實之常態，非所有權人交付，為他人所盜用，
    為社會事實之變態。因之，主張常態事實者，無須負舉證責
    任；主張變態事實者，應負舉證責任（最高法院89年度臺上
    字第2611號、89年度臺上字第1975號、86年度臺上字第717
    號、82年度臺上字第1505號、88年度臺上字第2087號判決意
    旨參看）。
  (二)原告主張其並未簽發系爭本票，惟查系爭本票經臺灣板橋地
    方法院檢察署檢察官囑託內政部警政署刑事警察局鑑定，認
    ：「本案有關指紋部分：送鑑本票編號WG0000000 號上可資
    比對指紋一枚（編號1）、 乙○○書寫姓名下指紋二枚（編
    號2 、3）， 經比對結果，依序與所附乙○○指紋卡右拇指
    、右拇指、左拇指指紋相符；其餘指紋，因紋線模糊不清且
    特徵點不足，無法比對。有關筆跡部分：因乙○○庭寫筆跡
    有不自然現象，歉難認定」，有該局95年1 月2 日刑鑑字第
    0940 185004 號鑑定書影本1 件在卷可按（見本院卷第168
    頁），是系爭本票上關於原告之指紋既與原告右、左手拇指
    指紋相符，堪信系爭本票確係原告簽發，至為明確。原告空
    言否認系爭本票之真正，洵無足採。
  (三)另原告否認同意設定系爭抵押權予被告，主張伊曾將系爭二
    筆土地之所有權狀、印鑑章、印鑑證明交付予被告及甲○○
    ，復曾在空白之土地登記申請書上簽名，惟未同意設定系爭
    抵押權予被告云云。惟查經本院向樹林地政事務所調閱系爭
    二筆土地設定系爭抵押權之設定登記資料（見本院卷第48頁
    以下），原告與被告協議系爭抵押權設定登記資料（含土地
    登記申請書、抵押權設定契約書、印鑑證明、原告之簽名）
    形式上確係真正，足證系爭抵押權設定登記資料上原告之簽
    名及印文均為真正。原告雖主張曾將系爭二筆土地之所有權
    狀、印鑑證明、印鑑章均交付予被告保管，惟為被告所否認
    核與證人甲○○證述未保管原告印鑑章等情相符（見本院卷
    第163 頁），自應由原告就印鑑章交付予被告或甲○○保管
    之變態事實負舉證責任。證人張偉毅雖證稱原告曾將土地所
    有權狀、印鑑證明、印鑑章交付予被告及甲○○保管，前後
    長達3 、4 個月（見本院卷第144 頁），然張偉毅為原告之
    外孫，其證詞難免有所偏袒，況張偉毅於本院審理時亦陳稱
    曾應甲○○及被告之要求而攜原告之印鑑章至地政事務所補
    蓋於土地申請書上（見本院卷第145 頁），茍若原告確實將
    印鑑證明、印鑑章交付予被告及甲○○保管，被告及甲○○
    即無可能復請求張偉毅至地政事務所補蓋原告之印鑑章，足
    證原告並未將印鑑證明及印鑑章交付予被告或甲○○保管，
    而由原告自行保管，尚難認原告已舉證證明曾將印鑑章交付
    予被告或甲○○保管，原告亦未舉證證明印鑑章遭被告或甲○○盜用。
  (四)基上，系爭本票上之指紋與原告右、左拇指相符，且系爭抵
    押權設定登記資料上之印文為真正，原告未舉證證明印鑑章
    遭被告或甲○○盜用之事實，故系爭本票確為真正，原告亦
    有設定系爭抵押權予被告之事實，應堪認定。
六、被告僅交付105 萬元之借款予原告，被告未舉證證明交付逾
    105 萬元之借款：
  (一)按票據債務人不得以自己與發票人或執票人之前手間所存抗
    辯之事由，對抗執票人，若以其己與執票人間所存抗辯之事
    由資為對抗，則非法所不許，最高法院46年度臺上字第1835
    號判例意旨可資參照。又按金錢借貸屬要物契約，應由貸與
    人就交付金錢之事實負舉證責任，而最高限額抵押權，係指
    所有人提供抵押物與債權人，訂立在一定金額之限度內，擔
    保現在已發生及將來可能發生之債權之抵押權設定契約而言
    ，故最高限額抵押權設定時，非必有其擔保之債權存在。本
    件原告既否認系爭抵押權擔保之系爭借款債權存在，揆諸前
    開法條及判例意旨，自應由主張系爭抵押權擔保之系爭借款
    債權存在之被告舉證證明已交付系爭借款予原告。
  (二)被告抗辯伊陸續借給原告355 萬元，有三次係甲○○陪同伊
    親自送錢至原告住處，其中二次親自交給原告，有一次原告
    的同居人到樓下拿，三次加起來100 萬元或105 萬元，剩下
    的錢原告委託甲○○來拿，伊陸續交給甲○○現金或支票共
    35 5萬元，每次金額不等等語。當初伊有問原告借款原因，
    原告答稱替張月霞清償借款，但因原告行動不便，便委託甲○○處理，每次交付金錢均有請甲○○簽收，且每隔一段時
    間有對帳，甲○○各次取款均交付由原告簽發之本票，最後
    就全部金額300 萬元再開一張本票，目前伊持有原告所簽發
    之三張本票，面額分別為200 萬元、300 萬元、420 萬元，
    其餘均已還給原告，原告共欠伊355 萬元本金，利息尚未計
    算等語（見本院卷第165 頁）。
  (三)證人甲○○於本院審理時證稱：原告無法向三峽鎮農會辦貸
    款，即委託伊向被告借，寫委託書時以口頭說要借400 萬元
    ，第一次只先借給原告250 萬元，先去設定抵押權，……
    250 萬元是陸續交給伊比較多，共交給伊一百多萬元，伊本
    身一共拿到200 萬元，給原告105 萬元，都是給現金，共3
    次給原告，都是拿現金，分別是30萬元、26萬元及49萬元，
    沒有扣利息及手續費，被告一共交付305 萬元給伊及原告，
    伊拿走200 萬元現金是原告要幫張月霞還錢，交現金予原告
    共3 次，兩次是伊與被告一起去原告家裡給原告，伊拿上去
    給原告同居人是四十幾萬元那一次（見本院卷第162 頁至第
    164 頁）等語，核與被告所稱交付現金予原告3 次，金額為
    100 萬元或10 5萬元等語相符，足證原告確已收受被告交付
    之借款105 萬元，至為明確。
  (四)原告固主張被告所稱至原告家中之經過與證人甲○○所述差
    距甚鉅，與事實不符云云。經查證人甲○○證稱其與被告第
    一次至原告住處係與被告約在三峽中山路全家福便利商店旁
    碰面，伊坐計程車去，被告則自己開車去，當時原告之同居
    人在場（見本院卷第163 頁），與被告所述第一次去原告住
    處時僅原告在家，甲○○係坐計程車至伊家，伊再開車載甲○○前去（見本院卷第165 頁）等情，容有不同，然查被告
    與甲○○前往原告住處不只1 次，且其係於93年7 月間前往
    原告住處，至甲○○於本院作證之94年11月25日已逾1 年，
    故就如何前往原告住處之細節記憶不清，實屬難免，尚難以
    此即認甲○○所言全無足採，甲○○所言關於交付105 萬元
    之現金予原告之事實，經本院隔離訊問結果，既與被告所述
    相符，自堪採信為真實。
  (五)至被告抗辯其至93年11月底止共計交付借款逾105 萬元部分
    部分，經查被告抗辯其至93年9 月29日與原告核對確認共計
    交付306 萬元予原告，並由原告簽名於系爭同意書（見本院
    卷第85頁），至93年11月1 日止共交付355 萬元予原告，亦
    有系爭借據（見本院卷第86頁）為證。然觀諸被告提出之系
    爭同意書上記載：「立同意書人乙○○女士土地坐落三峽鎮
    ○○段503 、504 之2 二筆及建物名牌三峽鎮○○路8 號向
    三峽農會辦理貸款事宜。同意書人在農會撥款金額新台幣肆
    百萬元正中撥新台幣參佰零陸萬元正與丙○○先生即塗銷設
    定抵押，農會為第一順位。甲○○先生新台幣參拾肆萬元正
    餘額新台幣伍拾萬元正由乙○○所得。當日乙○○應還甲○○先生新台幣壹拾萬元正利息。恐口無憑特立此書」等語，
    僅有原告同意於農會撥款400 萬元中撥306 萬元予被告，尚
    難認原告確已收到被告交付306 萬元之借款，況依被告提出
    之借款明細表所載（見本院卷第179 頁），原告於93年7 月
    13日起至9月29 日止，共計借用166 萬元，原告自無可能於
    93年9 月29日出具系爭同意書確認已收到借款306 萬元，被
    告提出之借款明細表記載至93年9 月29日已交付借款166 萬
    元復與被告抗辯於93年9 月29日已交付借款306 萬元顯有不
    符，自難認被告已舉證證明交付逾105 萬元之借款予原告。
    另系爭借據上固記載：「本人乙○○確實向丙○○君借到現
    金新台幣參佰肆拾萬元整，清償期限民國93年11月15日指。
    而本人所有座落於三峽鎮○○段503 地號及504 之2 地號之
    土地持分二分之一（含地上建物即門牌號碼三峽鎮○○路8
    號1 、2 、3 樓持分二分之一）同意以最高額度新台幣肆佰
    萬元（第一順位）辦理抵押設定與債權人丙○○君作為擔保
    ，恐口說無憑，特立此據為證」（見本院卷第86頁），然查
    系爭借據上僅有甲○○之簽名，並無原告之簽名或印文，亦
    無原告按捺指紋，尚難憑系爭借據認原告確已收受355 萬元
    之借款，至多僅堪認被告係交付現金予甲○○。被告固抗辯
    甲○○有代理原告收受借款之權限，然查原告已否認曾授權
    甲○○代理收受借款，另遍觀被告提出之系爭同意書、系爭
    借據亦無原告授權予甲○○代收借款之委任字樣。又被告提
    出系爭委任書復僅記載原告委託甲○○代辦系爭二筆土地向
    三峽農會貸款清償張月霞積欠甲○○之款項，待清償完畢，
    受託人甲○○應將設定抵押權塗銷，再將系爭二筆土地過戶
    予原告之孫張偉毅名下（見本院卷第75頁），並無原告授權
    甲○○代理收受被告交付之借款，足證原告確未曾授權甲○○代理收受被告交付借款。甲○○雖證稱原告有授權伊收受
    系爭借款，除原告收到之現金105 萬元外，伊另實際收受被
    告交付之200 萬元，用以抵償張月霞積欠伊之款項。然查甲○○既係實際收受被告交付現金之人，於本件自屬有利害關
    係，其所言是否可採已非無疑，矧原告雖同意代張月霞清償
    張月霞債務，然原告欲以何筆款項清償，仍應由原告自行決
    定，尚非得由甲○○未經原告同意，自行以原告之名義任意
    向被告借款，自難認甲○○有權代理原告收受被告交付之
    200 萬元，被告交付予甲○○之款項，於逾105 萬元之部分
    ，對原告自不生效力。
  (六)基上，被告僅舉證證明交付105 萬元借款予原告，至逾105
    萬元之部分，即令被告已交付予甲○○，惟甲○○既無代理
    原告收受借款之權限，自難認兩造間就逾105 萬元之部分有
    借貸關係存在。而被告執有原告簽發之系爭本票係用以清償
    兩造間之系爭借款，另原告設定系爭抵押權係擔保系爭借款
    ，是被告執有系爭本票，於逾105 萬元之部分，對原告之本
    票債權即屬不存在。
七、按執行名義無確定判決同一之效力者，於執行名義成立前，
    如有債權不成立或消滅或妨礙債權人請求之事由發生，債務
    人亦得於強制執行程序終結前提起異議之訴，強制執行法第
    14條第2 項定有明文。綜上所述，系爭本票係原告簽發，兩
    造為直接前後手，原告亦確有以系爭二筆土地設定本金最高
    限額共計300 萬元之系爭抵押權予被告之事實，惟被告僅舉
    證證明交付105 萬元之借款予原告，就逾105 萬元之部分未
    舉證證明確已交付原告，亦未舉證證明甲○○有代理原告收
    受借款之權限，自難認兩造間就逾105 萬元部分有借貸關係
    存在，原告自得以此存在於兩造間之事由，對抗執票之被告
    ，故被告執有系爭本票，於逾105 萬元部分之票據債權即屬
    不存在，原告得請求撤銷第10501 號強制執行事件逾105 萬
    元部分之執行程序，惟原告既仍有借款債務未清償，即不得
    請求塗銷系爭抵押權設定登記。從而，原告依票據之法律關
    係及強制執行法第14條第2 項規定，請求確認被告執有系爭
    本票，於逾105 萬元部分，對原告票據債權不存在，暨請求
    撤銷第10501 號強制執行事件逾105 萬元部分之強制執行程
    序，為有理由，應予准許；逾此部分之請求，即屬無據，應
    予駁回。
八、本案論證已臻明確，兩造其餘主張、陳述及所提之證據暨攻
    擊防禦方法，經本院審酌後，認均與本案判斷結果無影響，
    毋庸再予一一審酌，附此敘明。
九、據上論結：本件原告之訴為一部有理由，一部無理由，依民
    事訴訟法第79條，判決如主文。
中    華    民    國    95    年    2     月    3     日
                  民事第一庭法  官  周舒雁
以上正本係照原本作成
如對本判決上訴，須於判決送達後20日內向本院提出上訴狀
中    華    民    國    95    年    2     月    3     日
                                書記官  張坤校


司法院資訊處製作；財團法人民間司法改革基金會備份。
